【裁判字號】    97,交抗,1529
【裁判日期】    971113
【裁判案由】    違反道路交通管理處罰條例
【裁判全文】
臺灣高等法院交通事件裁定            97年度交抗字第1529號
    抗  告  人
    即受處分人  甲○○原名薛.
上列抗告人因違反道路交通管理處罰條例案件，不服臺灣板橋地
方法院，中華民國97年7月31日所為裁定（ 97年度交聲字第1931
號），提起抗告，本院裁定如下：
    主  文
抗告駁回。
    理  由
一、原處分意旨略以： 異議人即受處分人甲○○於民國93年5月
    25日1時5分許，駕駛U4-5925號自小客車， 在臺北市○○路
    164號前，因「未繫安全帶」違規， 由臺北市政府警察局萬
    華分局， 以北市警交大字第ACU566785號舉發違反道路交通
    管理事件通知單當場舉發，應到案時間為93年6月11日前 ，
    甲○○當場拒絕簽收該通知單，嗣後又逾期未繳納，經交通
    部公路總局台北區監理所（下稱原處分機關） 於93年9月30
    日以北監自裁字裁40-ACU566785號裁決書處以罰鍰新台幣（
    下同）1,500元，罰鍰限於93年10月30日前繳納， 如逾期未
    繳納，自93年10月31日起易處吊扣駕駛執照2個月， 並限於
    93年11月14日前繳送；93年11月14日前未繳送駕駛執照者，
    自93年11月15日起易處吊銷，並逕行註銷駕駛執照，駕駛執
    照吊銷後，自93年11月15日起一年內不得重新考領駕駛執行
    。然異議人仍未於期限內繳納罰鍰，是其駕駛業經註銷在案
    ，從而異議人於94年11月25日起至95年4月1日期間另駕駛車
    號8881-MQ自小客車， 而經處分機關開立違規事實均為「未
    領有駕駛執照」之北監字第000000000、000000000、000000
    000、000000000號等違規通知單部分，自無不合（上揭「未
    領有駕駛執照」之違規部分尚未經異議人聲明異議）。
二、聲明異議意旨略以： 異議人於97年5月27日收受原處分機關
    所寄發之第000000000、000000000、000000000、000000000
    號等四紙舉發違規通知單，舉發異議人未領有駕駛執照駕車
    ，然93年5月25日異議人遭員警攔停開立之北市警交大字第A
    CU566785號違規通知單所載之違規情事，實係異議人當時在
    台北市○○路○○街口，是在停車狀況下解開安全帶，欲到
    梧州街47號找友人，且該份違規通知單上掛號收件蓋章者，
    並非異議人本人簽收，收件人係不識字之母親，況嗣後員警
    在開立罰單時，均未曾告知異議人已遭註銷駕駛執照，為此
    聲明異議，請求撤銷原處分機關之北監自裁字裁40-ACU5667
    85號註銷駕駛執照之處分等語。
三、原裁定以：
（一）按對於違反道路交通管理處罰條例之行為，當場舉發者，
      應填記駕駛人或行為人姓名、性別、出生年月日、地址、
      身分證統一號碼及車主姓名、地址、車牌號碼、車輛種類
      ；被查獲之駕駛人或行為人為受處分人時，應將該通知單
      填記後交付該行為人簽名或蓋章收受之；拒絕簽章者，並
      記明其事由，視為已收受， 95年6月30日修正前之違反道
      路交通管理事件統一裁罰基準及處理細則第11條第1項第1
      款亦有明文。又依行政程序法之規定，違反道路交通管理
      事件統一裁罰基準及處理細則第5條定有明文。 又送達由
      行政機關自行或交由郵政機關送達；送達，於應受送達人
      之住居所、事務所或營業所為之；於應送達處所不獲會晤
      應受送達人時，得將文書付與有辨別事理能力之同居人、
      受僱人或應送達處所之接收郵件人員，行政程序法第68條
      第1項、第72條第1項前段、第73條第1項亦規定甚明。 另
      按受處分人，不服第8條主管機關所為之處罰， 得於接到
      裁決書之翌日起20日內，向管轄地方法院聲明異議；次按
      交通法庭認聲明異議不合法律上之程式或其異議權已經喪
      失者，應以裁定駁回之，道路交通管理處罰條例第87條第
      1項、道路交通案件處理辦法第18條前段分別定有明文。
（二）次按行政罰法業於94年2月5日制訂公布，並自年95年2月5
      日起施行，該法第5條規定：「 行為後法律或自治條例有
      變更者，適用行政機關最初裁處時之法律或自治條例。但
      裁處前之法律或自治條例有利於受處罰者，適用最有利於
      受處罰者之規定。」又道路交通管理處罰條例所定罰鍰、
      吊扣吊銷證照、記點之裁罰，係屬行政罰法中所稱行政罰
      之性質，是有上開行政罰法第5條規定之適用。再道路交
      通管理處罰條例第65條原規定「汽車所有人、駕駛人違反
      道路交通管理，經主管機關裁決後逾十五日未向管轄地方
      法院聲明異議，或其聲明異議經法院裁定確定，而不依裁
      決或裁定繳納罰鍰或不繳送汽車牌照、駕駛執照者，依左
      列規定處理之：一、經處分吊銷汽車牌照或駕駛執照者，
      由公路主管機關逕行註銷。二、經處分吊扣汽車牌照或駕
      駛執照者，按其吊扣期間加倍處分；仍不依限期繳送汽車
      牌照或駕駛執照者，吊銷其汽車牌照或駕駛執照。三、罰
      鍰不繳者，按其罰鍰數額，易處吊扣汽車牌照或駕駛執照
      一個月至三個月；不依期限繳送汽車牌照或駕駛執照者，
      吊銷其汽車牌照或駕駛執照。前項第三款之汽車所有人、
      駕駛人如無汽車牌照或駕駛執照可資易處吊扣時，得就原
      處分或裁定確定之罰鍰加倍處罰；逾十五日後仍不繳納者
      ，移送法院強制執行。」雖於94年12月28日修正修文為：
      「汽車所有人、駕駛人違反本條例，經主管機關裁決後逾
      二十日未向管轄地方法院聲明異議，或其聲明異議經法院
      裁定確定，而不依裁決或裁定繳納罰鍰或不繳送汽車牌照
      、駕駛執照者，依下列規定處理之：一、經處分吊銷汽車
      牌照或駕駛執照者，由公路主管機關逕行註銷。二、經處
      分吊扣汽車牌照或駕駛執照者，按其吊扣期間加倍處分；
      仍不依限期繳送汽車牌照或駕駛執照者，吊銷其汽車牌照
      或駕駛執照。三、罰鍰不繳納者，依法移送強制執行。」
      亦即，修正後道路交通管理處罰條例第65條已將原較有爭
      議之第1項第3款及第2項所定易處吊扣、 吊銷駕駛執照制
      度予以刪除，另增列第3款為罰鍰不繳納者， 依法移送強
      制執行之規定，較有利於異議人。然上開修正後之規定，
      依95年6月23日行政院院臺交字第095008768號令發布，定
      自95年7月1日施行，而原處分機關於作成前案裁決書及先
      後執行吊扣、吊銷、註銷異議人駕駛執照等易罰處分時，
      均發生於95年7月1日之前（本件原處分機關係於95年3月7
      日裁罰，並於95年5月2日註銷駕駛執照），是於原處分機
      關作成上開裁處時，法律並未變更，本件自無新舊法比較
      之問題，應適用裁處時即95年7月1日修正施行前之道路交
      通管理處罰條例第65條之規定，合先敘明。
（三）經查：
  １、異議人甲○○於93年5月25日1時5分許，駕駛車號U4-5925
      號自小客車，在桂林路164號前，因「未繫安全帶」 違規
      事由，由臺北市政府警察局萬華分局桂林路派出所以北市
      警交大字第ACU566785號 舉發違反道路交通管理事件通知
      單當場舉發乙節，已有前開通知單1份在卷可稽， 另依異
      議人之聲明異議狀內記載其當時係在停車狀態下解開安全
      帶，並非未繫安全帶等語，顯見其對於上揭時、地曾經員
      警製開罰單一情，核無爭執；又異議人因拒絕簽收該通知
      單，而經舉發員警於該舉發通知單移送聯收受通知聯者簽
      章欄上註明「當事人拒簽」之文義，亦有上揭通知單足憑
      ，則依前揭95年6月30日 修正前之違反道路交通管理事件
      統一裁罰基準及處理細則第11條第1項第1款規定，應視為
      異議人當時已收受該舉發通知單，而合法送達在案，故本
      件舉發程序應屬合法，堪予認定。
  ２、然異議人未於前述期限內繳納罰鍰，再由原處分機關於93
      年9月30日製開北監自裁字 裁40-ACU566785號裁決書處以
      ：「一、罰鍰新台幣1,500元整， 罰鍰限於93年10月30日
      前繳納。二、上開罰鍰逾期不繳納之處分：(一)自93年10月
      31日起易處吊扣駕駛執照2個月， 並限於93年11月14日前
      繳送。(二)93年11月14日前未繳送駕駛執照者，自93年11月
      15日起易處吊銷，並逕行註銷駕駛執照。(三)駕駛執照吊（
      註）銷後，自93年11月15日起一年內不得重新考領駕駛執
      照」，此有前列裁決書足稽（上開裁決書之處罰主文雖同
      時包括有1.罰鍰並限期繳納罰鍰、2.因逾期不繳納罰鍰，
      而易處吊扣駕駛執照、3.因逾期不繳送吊扣之駕駛執照，
      而易處吊銷駕駛執照、4.因吊銷駕駛執照，而限期不得重
      新考領等四個行政處分，其中除罰鍰之處分外，其餘三項
      處分應屬學理上所謂之「附條件之行政處分」，係以一定
      條件之成就，作為該行政處分發生效力之原因，而此種行
      政處分依行政程序法第93條規定，非不合法。再原處分機
      關將上開四個行政處分合併記載於一份裁決書內，其意不
      過針對異議人之一個交通違規行為，在科處罰鍰之同時，
      緊接宣告其補充性之行政執行罰即吊銷、吊扣駕駛執照，
      藉此強制異議人自動繳納罰鍰，彼此間具有合理之牽連，
      終局之處罰效果亦僅有一個，故解釋上以一份裁決書一次
      送達，尚不能逕認為無據，而衡諸交通違規案件之數量眾
      多，則由簡化行政作業，節省公帑及行政資源分配之有效
      性等公益角度而言，亦難逕指為不妥，此有本院96年度交
      抗字第798號裁定可資參照）。 原處分機關嗣將前揭裁決
      書交寄樹林郵局， 而於93年10月4日送達至異議人位於宜
      蘭縣三星鄉○○路○段233號住所， 並由異議人親自蓋章
      收受等情， 有個人基本資料查詢結果及掛號回執各1件存
      卷可考，業已合法送達無訛；雖異議人辯稱上該掛號信件
      係由其不識字之母親收受，然因其母親仍屬與其同居之有
      辨別事理能力之人，縱上揭文書確係由異議人之母親持異
      議人本人印章代為收受，依前開說明，亦無礙上揭文書之
      業已合法送達之效力。
  ３、質言之， 前揭台北市警察局北市警交大字第ACU566785號
      舉發違反道路交通管理事件通知單因經由異議人當場拒絕
      簽收，並經員警將此事由記載於通知單上，視為異議人已
      收受，則異議人自應於到案日期前逕行繳納罰鍰結案，而
      其竟未於應到案日期前繳納罰鍰，亦未向監理機關提出申
      訴，嗣經監理機關逕行裁決製發北監自裁字裁40-ACU5667
      85號裁決書，並註明該裁處罰鍰及逾越期限未繳納罰鍰，
      即吊銷、註銷駕駛執照之規定後，依異議人住所地址合法
      送達裁決書，異議人仍未於期限內繳納罰鍰，亦未向監理
      機關聲明不服或向法院聲明異議，嗣後僅空言以未收受該
      裁決書為由，辯稱不知駕駛執照已遭監理機關註銷云云，
      實難認為可採信。
（四）據此，系爭原處分機關北監自裁字裁40-ACU566785號裁決
      書既已於93年10月4日由異議人或其母親收受， 即應於該
      日起發生送達之效力。則受處分人如對原處分機關是項裁
      決不服欲提起異議，依照上述說明，其20日之合法提出異
      議期間係自93年10月月5日（即其收受裁決書之翌日） 起
      算至93年10月24日止，經再加計在途期間4日， 其聲明異
      議期間之末日應為93年10月28日（星期四，非例假日）。
      然異議人 卻遲至97年6月27日始向原處分機關提出聲明異
      議狀，已逾20日之法定期間。從而本件異議人對原處分機
      關北監自裁字裁40-ACU566785號裁決書聲明異議，不合法
      律上之程式，且無從命其補正，揆諸前揭說明，其異議為
      不合法，應予駁回。至異議人於駕駛執照遭註銷後未重新
      考取駕駛執照前，於94年11月25日起至95年4月1日期間，
      另經處分機關開立違規事實均為「未領有駕駛執照」之北
      監字第000000000、00000000 0、000000000、 000000000
      號等違規通知單部分，因非本件聲明異議之範圍（本件異
      議人僅對遭註銷駕駛執照之處分聲明異議），原審法院無
      從審酌，併予敘明。
四、抗告意旨略以：抗告人不服臺灣板橋地方法院，中華民國97
    年度交聲字第1931號裁定，特於法定期間內提起抗告，除另
    狀補提理由外，謹先聲明如上等語。
五、惟查：抗告人於本件上開時、地， 駕駛車號U4-5925號自小
    客車，因有「未繫安全帶」之違規事由，經警當場舉發等事
    實，業經原審法院參以卷附之上開通知單、異議人之聲明異
    議狀等證據認定無誤，並詳載理由依據。 抗告人雖於97年8
    月25日即向原審法院提出卷附抗告狀，惟至今遲未補提抗告
    理由。抗告人未就原裁定論事用法有何違誤，具體指摘，本
    院自無從審酌，足見本件抗告為無理由，應予駁回。
據上論結，應依道路交通案件處理辦法第26條，道路交通管理處
罰條例第89條，刑事訴訟法第412條，裁定如主文。
中    華    民    國    97    年    11    月    13    日
            刑事第四庭    審判長法  官  陳筱珮
                                法  官  鄭水銓
                                法  官  周煙平
以上正本證明與原本無異。
不得再抗告。
                                書記官  蕭麗珍
中    華    民    國    97    年    11    月    17    日


司法院資訊處製作；財團法人民間司法改革基金會備份。
